【裁判字號】    97,上,940
【裁判日期】    980609
【裁判案由】    返還所有權狀
【裁判全文】
臺灣高等法院民事判決                   97年度上字第940號
上  訴  人  甲○○
            丙○○
共      同
訴訟代理人  高木蘭律師
被上訴人    壬○
            乙○○
            庚○○
                        號
            癸○
            丁○○
被上訴人    幸林建設股份有限公司
                        號
兼上一人
法定代理人  辛○○
被上訴人    戊○○
兼上一人
訴訟代理人  己○○
                        號
上  一  人
訴訟代理人  劉永培律師
共      同
訴訟代理人  陳志誠律師
複代理人    陳豪杉律師
上列當事人間請求返還所有權狀事件，上訴人對於中華民國97年
8月19日臺灣臺北地方法院96年訴字第4179 號判決提起上訴，本
院於98年5月19日言詞辯論終結，判決如下：
    主      文
上訴駁回。
第二審訴訟費用由上訴人甲○○負擔百分之四，餘由上訴人丙○
○負擔。
    事實及理由
壹、程序部分：
一、按「原告於判決確定前，得撤回訴之全部或一部。但被告已
    為本案之言詞辯論者，應得其同意。」、「訴之撤回，被告
    於期日到場，未為同意與否之表示者，自該期日起；其未於
    期日到場或係以書狀撤回者，自前項筆錄或撤回書狀送達之
    日起，十日內未提出異議者，視為同意撤回。」民事訴訟法
    第262條第1、4項定有明文。上開規定，依同法第463條規定
    ，於第二審程序準用之。本件被上訴人子○○於原審起訴請
    求上訴人丙○○返還附表1編號23 所示之不動產所有權狀，
    原審為上訴人敗訴判決，上訴人不服提起上訴，被上訴人子
    ○○因與上訴人丙○○達成協議，於97年12月12日本院準備
    程序中具狀撤回起訴，有民事撤回起訴狀附卷可稽（見本院
    卷第114 頁），上訴人於該期日到場，未為同意與否之表示
    ，自該期日起10日內未提出異議，依上開規定，視為同意撤
    回。則被上訴人子○○撤回起訴，核無不合，其撤回部分，
    視同未起訴，合先敘明（至被上訴人己○○另追加請求返還
    附表1編號23 所示之不動產所有權狀，另以裁定駁回）。
二、被上訴人於原審即主張依民法第184條第1項及所有物返還請
    求權之法律關係向上訴人請求（見原審卷第126 頁），嗣後
    並未撤回民法第184條第1項之請求，故於本院表明其請求權
    係民法第767條所有物返還請求權及民法第184條侵權行為之
    規定（至民法第213 條應僅係法律效果之規定，並非請求權
    基礎）（見本院卷第173 頁），故上訴人主張被上訴人就民
    法第184條之部分為訴之追加云云，尚有誤會，亦予敘明。
貳、實體部分：
一、被上訴人起訴主張：伊等係如附表1（除編號23外）、2所示
    不動產所有權狀之所有權人，而被上訴人己○○借用上訴人
    名義登記為如附表1 編號19、20、39、40所示之不動產名義
    人，則該不動產所有權狀即屬被上訴人己○○所有。惟上訴
    人趁機取走如附表1、2所示共計50紙不動產所有權狀，事後
    更阻撓伊等向地政事務所申請補發作業，上訴人自應返還無
    權占有之權狀。被上訴人己○○並未授權上訴人丙○○保管
    土地所有權狀，而係授權5 位女兒同時處理銷售不動產事宜
    ，並非單獨授權上訴人丙○○處理，上訴人丙○○自不得占
    有全部權狀，況被上訴人己○○業已起訴表明終止借名登記
    契約及授權行為，上訴人自應返還占有之不動產所有權狀予
    各該被上訴人，爰依據民法第767 條、第184條第1項規定，
    請求上訴人返還如附表1（除編號23外）、2所示之不動產所
    有權狀等語，並於原審聲明：(一)上訴人應將如附表 1（除編
    號23外）、2所示之不動產所有權狀返還予各該被上訴人。
    (二)願供擔保聲請宣告假執行。（原審為被上訴人全部勝訴之
    判決，並命上訴人依判決附表所示返還不動產所有權狀予被
    上訴人。上訴人不服提起上訴），於本院答辯聲明：上訴駁
    回。
二、上訴人則以：被上訴人己○○於95年7月4日打電話向上訴人
    丙○○表示有人欲購買北投房子，己○○在家裡一併將系爭
    所有權狀交予丙○○保管處理，上訴人自無竊盜或侵占等情
    事，況該案業經臺灣臺北地方法院檢察署（下稱臺北地檢署
    ）檢察官以96年度調偵字第430 號為不起訴處分確定在案。
    被上訴人己○○前於87年1月27日及95年5月25日曾分別以書
    面授權上訴人丙○○有權處分被上訴人幸林建設股份有限公
    司、己○○及辛○○等名下不動產，且銷售所得款項是以清
    償所有公司及個人債務為第一優先，可證上訴人丙○○並非
    無權占有系爭所有權狀。又上訴人雖同意被上訴人己○○登
    記為如附表1編號19、20、39號、40 所示不動產之登記名義
    人，但實際上係上訴人向銀行貸款所購得，被上訴人己○○
    雖允諾清償，並授權上訴人丙○○得處分部分不動產，將所
    得款項作為清償債務之用，但其卻未按期清償債務，致上訴
    人負債累累，登記在上訴人丙○○名下之不動產，除二筆畸
    零地外，皆因此遭貸款銀行查封，因上訴人2 人實際上即為
    所有權人，自得依民法第767 條規定占有名下所有之房地所
    有權狀等語資為抗辯。並為上訴聲明：(一)原判決除確定部分
    外廢棄。(二)第一項廢棄部分，被上訴人等在第一審之訴及假
    執行之聲請均駁回。
三、被上訴人主張其等為附表1（除編號23外）、2所示之不動產
    之所有權人，上開不動產如附表1 編號39、40之所有權狀現
    為上訴人甲○○占有，其餘不動產所有權狀為上訴人丙○○
    占有之事實，業據提出建物登記謄本、土地登記謄本為證（
    見原審卷第52~73、75~82、94~107、258~262頁），除附表1
    編號19、20、39號、40部分，上訴人抗辯其等為所有權人外
    ，其餘並不爭執，自可信為真實。被上訴人請求上訴人返還
    如附表1（除編號23外）、2所示之不動產所有權狀，上訴人
    則以上開情詞置辯。則本件爭點厥為：(一)上訴人是否為附表
    1編號19、20、39號、40 所示不動產之所有權人？有無與被
    上訴人己○○成立借名契約？(二)被上訴人有無授權上訴人保
    管系爭不動產所有權狀？若有授權是否已終止？上訴人是否
    有權占有如附表1（除編號23外）、2所示之不動產所有權狀
    ？(三)上訴人是否竊取系爭不動產所有權狀，而成立侵權行為
    ？茲論述如下：
  (一)按當事人主張有利於己之事實者，就其事實有舉證之責任，
    民事訴訟法第277 條前段定有明文。上訴人丙○○辯稱：被
    上訴人己○○於95年7月4日打電話向伊表示有人欲購買北投
    房子，己○○在家裡一併將系爭所有權狀交予丙○○保管處
    理，伊並無竊盜或侵占云云，為被上訴人所否認，上訴人雖
    提出臺北地檢署檢察官96年度調偵字第430 號不起訴處分書
    及臺灣高等法院檢察署96年度上聲議字第5875處分書為憑（
    見原審卷第151~160頁、第207~213頁），惟檢察官係以證據
    不足為由，將上訴人涉嫌竊取權狀部分，予以不起訴處分，
    但並未認定上訴人有權取得系爭不動產所有權狀。況上訴人
    辯稱：被上訴人己○○交付全部權狀予伊云云，既為被上訴
    人所否認，且上訴人迄未能舉證以實其說，則上訴人此部分
    抗辯自無可採。
  (二)按借名契約，顧名思義，係指當事人約定，一方（借名者）
    經他方（出名者）同意，而就屬於一方現在或將來之財產，
    以他方之名義，登記為所有人或其他權利人，但無使他方取
    得實質所有權或其他權利之意思。而在現行法制下，借名契
    約乃無名契約，依私法自治原則，當事人基於特定目的而訂
    立借名契約，如未違反強制規定或公序良俗，當非法所不許
    。當事人間之權利義務，應先依雙方當事人之契約內容而定
    ，契約未約定者，則以補充解釋之方法定之，並參考民法關
    於委任之相關規定。查被上訴人己○○經徵得上訴人同意，
    將附表1編號19、20、39、40 所示之不動產分別登記在上訴
    人名下乙節，業據上訴人在原審答辯  (五)狀自承在卷可參
    （見原審卷第271 頁），可認被上訴人己○○與上訴人間就
    上開不動產成立借名登記契約。上訴人雖另抗辯上訴人名下
    之不動產實際上為其二人向銀行貸款所購得，並非由被上訴
    人己○○出資云云，惟查，上訴人丙○○自承於85年5 月、
    同年12月及87年2 月間自被上訴人幸林建設股份有限公司名
    下受讓系爭不動產，惟經本院函詢臺灣新光銀行建成分行結
    果，上訴人丙○○係於89年5月31 日申請貸款 (見本院卷第
    125)，與系爭不動產買賣過戶時間尚有2 年以上時間落差，
    而上訴人甲○○係於94年2月2 日登記取得附表1編號39、40
    所示之不動產（見本院卷第160~162頁異動索引)，而其主張
    向玉山商業銀行敦南分行貸款之時間則為96年9月3日（見本
    院卷第150頁），亦與登記取得附表1編號39、40所示之不動
    產之時間不符，並與上開借名登記之自認有違，則上訴人抗
    辯上開不動產係由其貸款所得購買，即非可採。又原審向臺
    灣新光商業銀行、玉山銀行敦南分行及台灣土地銀行函詢結
    果，上訴人固與上開銀行間有借貸關係或保證債務等情（見
    原審卷第178頁至第183頁），然上訴人於原審已陳明丙○○
    於87年受己○○之請求登記為系爭不動產之所有權人，並以
    丙○○之名義向銀行辦理貸款，主要是因父母之命難違，且
    其雙親均允諾會清償各該貸款，而甲○○為丙○○之學妹，
    亦是因己○○承諾會負責繳清貸款，並不會造成其負擔，方
    於94年同意登記為房地所有權人等情（見原審卷第271 頁）
    ，則上訴人與上開銀行之貸款或保證行為，充其量亦係上訴
    人協助被上訴人己○○之融資行為，並未因此即改變借名登
    記之約定。而被上訴人己○○復已以民事答辯(四)狀為終止與
    上訴人間之借名契約之意思表示（見本院卷第174 頁），故
    被上訴人己○○主張其係附表1編號19、20、39、40 所示之
    不動產之所有權人，為可採信。
  (三)上訴人再以被上訴人己○○委任其保管所有權狀云云為辯，
    固提出被上訴人己○○出具之授權書二紙為證（見原審卷第
    281頁至第284頁）。惟查，87年1月21 日授權書內容所示，
    乃被上訴人己○○及訴外人林練換授權上訴人丙○○、訴外
    人林幸怡、被上訴人乙○○、丙○○、丁○○等5 人共同全
    權處理銷售不動產之權限，並非單獨授權上訴人丙○○一人
    ，更非授權上訴人丙○○保管本件所有權狀等情。再觀諸95
    年5月25 日授權書內容，則係授權上訴人丙○○對外收回土
    地、價金、或辨理更名登記或訴訟取回產權等情，亦無授權
    其保管全部權狀等事宜，則上訴人丙○○執上開授權書認其
    有權占有權狀云云，自屬無理由。況被上訴人己○○已於97
    年2月16 日於原審當庭向上訴人為解除授權之意思表示（應
    係終止，見原審卷第289頁反面），雖上開95年5月25日授權
    書末行註記「上開授權不得變更或撤銷」等語，惟此部分註
    記違反民法第549 條委任得隨時終止之規定，自屬無效。從
    而，被上訴人己○○既已終止授權，上訴人丙○○再執授權
    書為有權占有權狀抗辯，自屬無理由。至於被上訴人己○○
    之終止委任，是否係於不利於上訴人丙○○之時期為之，乃
    屬是否應依民法第549條第2項規定負損害賠償責任之問題。
    又上訴人以附表1 編號19、20、39、40所示之不動產為擔保
    之銀行貸款負擔，是否應由被上訴人己○○負責清償，亦屬
    另一法律問題，不影響本件被上訴人己○○終止借名契約後
    ，得向上訴人主張返還所有權狀之請求。
  (四)從而，被上訴人主張其等為如附表1（除編號23外）、2所示
    不動產所有權狀之所有權人，上訴人無權占有上開所有權狀
    ，其等基於民法第767 條所有物返還請求權之規定，請求上
    訴人返還，為有理由。又被上訴人係於同一訴訟程序，主張
    多數訴訟標的，以單一聲明，請求法院為同一之判決，自屬
    訴之重疊合併。則本院既認被上訴人民法第767 條所有物返
    還請求權之訴訟標的為有理由，自無庸再就侵權行為之請求
    權加以審究，附此敘明。
四、綜上所述，被上訴人本於所有物返還請求權，請求上訴人返
    還如附表1（除編號23外）、2所示之不動產所有權狀，為有
    理由，應予准許。是則原審判命上訴人如數給付，於法並無
    不合。上訴意旨指摘原判決不當，求予廢棄改判，為無理由
    ，應予駁回。
五、兩造其餘之攻擊或防禦方法，經本院斟酌後，認為均不足以
    影響本判決之結果，自無逐一詳予論駁之必要，併此敘明。
六、據上論結，本件上訴為無理由，爰判決如主文。
中    華    民    國    98    年    6     月    9     日
                    民事第十七庭
                          審判長法  官  藍文祥
                                法  官  吳燁山
                                法  官  陳麗芬
正本係照原本作成。
如不服本判決，應於收受送達後20日內向本院提出上訴書狀，其
未表明上訴理由者，應於提出上訴後20日內向本院補提理由書狀
（均須按他造當事人之人數附繕本）上訴時應提出委任律師或具
有律師資格之人之委任狀；委任有律師資格者，另應附具律師資
格證書及釋明委任人與受任人有民事訴訟法第466條之1第1 項但
書或第2項（詳附註）所定關係之釋明文書影本。
中    華    民    國    98    年    6     月    9     日
                                書記官  張永中
附註：
民事訴訟法第466條之1（第1項、第2項）：
對於第二審判決上訴，上訴人應委任律師為訴訟代理人。但上訴
人或其他法定代理人具有律師資格者，不在此限。
上訴人之配偶、三親等內之血親、二親等內之姻親，或上訴人為
法人、中央或地方機關時，其所屬專任人員具有律師資格並經法
院認為適當者，亦得為第三審訴訟代理人。
 附表1
┌──┬──────────┬──────────────────┐
│編號│登 記 所 有 權 人   │        地  號  ／  建  號          │
├──┼──────────┼──────────────────┤
│ 1  │幸林建設股份有限公司│ 台北市○○區○○段2小段173建號     │
├──┼──────────┼──────────────────┤
│ 2  │幸林建設股份有限公司│ 台北市○○區○○段2小段183建號     │
├──┼──────────┼──────────────────┤
│ 3  │幸林建設股份有限公司│ 台北市○○區○○段2小段167建號     │
├──┼──────────┼──────────────────┤
│ 4  │己○○              │ 台北市○○區○○段1小段1194建號    │
├──┼──────────┼──────────────────┤
│ 5  │己○○              │ 台北市○○區○○段1小段1195建號    │
├──┼──────────┼──────────────────┤
│ 6  │己○○              │ 台北市○○區○○段1小段1196建號    │
├──┼──────────┼──────────────────┤
│ 7  │己○○              │ 台北市○○區○○段1小段67地號      │
├──┼──────────┼──────────────────┤
│ 8  │己○○              │ 台北市○○區○○段1小段67-1地號    │
├──┼──────────┼──────────────────┤
│ 9  │己○○              │ 台北市○○區○○段2小段638地號     │
├──┼──────────┼──────────────────┤
│10  │己○○              │ 台北市○○區○○段2小段617地號     │
├──┼──────────┼──────────────────┤
│11  │己○○              │ 台北市○○區○○段2小段618地號     │
├──┼──────────┼──────────────────┤
│12  │己○○              │ 台北市○○區○○段2小段2地號       │
├──┼──────────┼──────────────────┤
│13  │己○○              │ 台北市○○區○○段2小段9地號       │
├──┼──────────┼──────────────────┤
│14  │己○○              │ 台北市○○區○○段2小段10地號      │
├──┼──────────┼──────────────────┤
│15  │己○○              │ 台北市○○區○○段2小段11地號      │
├──┼──────────┼──────────────────┤
│16  │己○○              │ 台北市○○區○○段2小段12地號      │
├──┼──────────┼──────────────────┤
│17  │己○○              │ 台北市○○區○○段2小段888-5地號   │
├──┼──────────┼──────────────────┤
│18  │己○○              │ 台北市○○區○○段2小段888-8地號   │
├──┼──────────┼──────────────────┤
│19  │丙○○              │ 台北市○○區○○段2小段888-5地號   │
├──┼──────────┼──────────────────┤
│20  │丙○○              │ 台北市○○區○○段2小段888-8地號   │
├──┼──────────┼──────────────────┤
│21  │辛○○              │ 台北市○○區○○段2小段598地號     │
├──┼──────────┼──────────────────┤
│22  │辛○○              │ 台北市○○區○○段2小段618地號     │
├──┼──────────┼──────────────────┤
│23  │子○○              │ 台北市○○區○○段2小段617-1地號   │
├──┼──────────┼──────────────────┤
│24  │庚○○              │ 台北市○○區○○段2小段20982建號   │
├──┼──────────┼──────────────────┤
│25  │庚○○              │ 台北市○○區○○段1小段10856建號   │
├──┼──────────┼──────────────────┤
│26  │庚○○              │ 台北市○○區○○段1小段10858建號   │
├──┼──────────┼──────────────────┤
│27  │庚○○              │ 台北市○○區○○段1小段10871建號   │
├──┼──────────┼──────────────────┤
│28  │庚○○              │ 台北市○○區○○段1小段10850建號   │
├──┼──────────┼──────────────────┤
│29  │庚○○              │ 台北市○○區○○段1小段571地號     │
├──┼──────────┼──────────────────┤
│30  │庚○○              │ 台北市○○區○○段2小段136地號     │
├──┼──────────┼──────────────────┤
│31  │丁○○              │ 台北市○○區○○段2小段136地號     │
├──┼──────────┼──────────────────┤
│32  │丁○○              │ 台北市○○區○○段2小段20981建號   │
├──┼──────────┼──────────────────┤
│33  │壬○                │ 台北市○○區○○段1小段571地號     │
├──┼──────────┼──────────────────┤
│34  │壬○                │ 台北市○○區○○段1小段10860建號   │
├──┼──────────┼──────────────────┤
│35  │戊○○              │ 台北市○○區○○段2小段624地號     │
├──┼──────────┼──────────────────┤
│36  │戊○○              │ 台北市○○區○○段2小段667地號     │
├──┼──────────┼──────────────────┤
│37  │戊○○              │ 台北市○○區○○段3小段712地號     │
├──┼──────────┼──────────────────┤
│38  │戊○○              │ 台北市○○區○○段3小段3572建號    │
├──┼──────────┼──────────────────┤
│39  │甲○○              │ 台北市○○區○○段1小段571地號     │
├──┼──────────┼──────────────────┤
│40  │甲○○              │ 台北市○○區○○段1小段10870建號   │
├──┼──────────┼──────────────────┤
│41  │癸○                │ 台北市○○區○○段2小段136地號     │
├──┼──────────┼──────────────────┤
│42  │癸○                │ 台北市○○區○○段2小段20984建號   │
└──┴──────────┴──────────────────┘
  附表2
┌──┬──────────┬──────────────────┐
│編號│登 記 所 有 權 人   │    地  號  ／  建  號              │
├──┼──────────┼──────────────────┤
│ 1  │乙○○              │ 台北市○○區○○段1小段10863建號   │
├──┼──────────┼──────────────────┤
│ 2  │乙○○              │ 台北市○○區○○段1小段10873建號   │
├──┼──────────┼──────────────────┤
│ 3  │乙○○              │ 台北市○○區○○段1小段571地號     │
├──┼──────────┼──────────────────┤
│ 4  │乙○○              │ 台北市○○區○○段2小段20978建號   │
├──┼──────────┼──────────────────┤
│ 5  │乙○○              │ 台北市○○區○○段2小段20979建號   │
├──┼──────────┼──────────────────┤
│ 6  │乙○○              │ 台北市○○區○○段2小段20980建號   │
├──┼──────────┼──────────────────┤
│ 7  │乙○○              │ 台北市○○區○○段2小段20983建號   │
├──┼──────────┼──────────────────┤
│ 8  │乙○○              │ 台北市○○區○○段2小段136地號     │
└──┴──────────┴──────────────────┘


司法院資訊處製作；財團法人民間司法改革基金會備份。
